【裁判字號】    91,訴,2297
【裁判日期】    920415
【裁判案由】    贈與稅
【裁判全文】
臺北高等行政法院判決                            九十一年度訴字第二二九七號
                              .
    原      告  甲○○
    訴訟代理人  林征聖（會計師）
    被      告  財政部臺灣省北區國稅局
    代  表  人  林吉昌（局長）
    訴訟代理人  乙○○
右當事人間因贈與稅事件，原告不服財政部中華民國九十一年四月十九日台財訴字第
０九一０００六八五一號訴願決定，提起行政訴訟。本院判決如左：
    主  文
訴願決定撤銷。
訴訟費用由被告負擔。
    事  實
一、事實概要：
    緣原告分別於民國（下同）八十四年十二月二十八日及八十五年一月五日將坐落
    新竹市○○段四九六之三七、四九六之四０、五一六之號等三筆土地，及四九六
    之四、四九六之四一、四九六之四二、五一六號等四筆土地移轉予其三親內之親
    屬莊建興、莊文慶、莊志強及莊立人等四人。惟原告未依遺產及贈與稅法第二十
    四條第一項之規定，於贈與之日起三十日內辦理贈與稅申報，被告經加計當年度
    （八十四年度及八十五年度）前次贈與金額新台幣（下同）一、五七四、四二一
    元，及二、四四八、０００元，核定八十四年度贈與總額為五、五七二、八二一
    元，贈與淨額四、五七二、八二一元，補徵應納贈稅額四０五、六七五元；八十
    五年度贈與總額為七、四七０、０００元，贈與淨額為六、四七０、０００元，
    補徵應納贈與稅額七三０、八二０元，並依遺產及贈與稅法第四十四條之規定，
    按核定應納稅額加處一倍之罰鍰，八十四年度為四０五、六七五元，八十五年度
    為七三０、八二０元。上開八十四年度及八十五年度之贈與稅及罰鍰繳款書限繳
    期限均為九十年三月二十五日，原告以核定之稅額及罰鍰金額過鉅一時無法籌款
    繳納，於同年月二十一日向被告所屬新竹市分局申請申請依遺產及贈與稅法第三
    十條第一項之規定准予延期二個月即同年五月二十五日，經被告所屬新竹市分局
    函復准予受理。嗣原告於九十年十一月一日（申請書所載日期）向原告申請依行
    政程序法第一百二十八條，申請撤銷上開八十四年度及八十五年度之贈與稅之核
    定及罰鍰處分。被告函復原告對八十四年度及八十五年度之贈與稅之核定及罰鍰
    處分，申請復查，並為被告復查決定駁回，尚繫屬行政救濟期間，仍請循訴願程
    序辦理等語。被告不服，提起訴願，訴願決定以被告上開函復內容，係單純事實
    通知，非行政處分，而為訴願不受理決定。原告不服，遂提起行政訴訟。
二、兩造聲明：
  (一)原告聲明：
    1.訴願決定及原處分均撤銷。
    2.訴訟費用由被告負擔。
  (二)被告聲明：
    1.駁回原告之訴。
    2.訴訟費用由原告負擔。
三、兩造之爭點：駁回行政程序法第一百二十八條重新進行行政程序之申請，是否為
                行政處分？
  (一)原告主張之理由：
    1.按「行政處分於法定救濟期間經過後，具有下列各款情形之一者，相對人或利
      害關係人得向行政機關申請撤銷。‧‧‧-。二、發生新事實或發現新證據，‧
      ‧‧」「前項申請應自法定救濟期間經過後三個內為之；其事由發生在後或知
      悉在後者，自發生或知悉時起算」分別為行政程予法第一百二十八第一項第二
      款及同條第二項所明訂。又「違法行處分於法定救濟期間經過後，原處分機關
      依職權為全部或一部之撤銷其上級機關，亦得為之」亦為行政程序法第一百十
      七條第一項所明訂。
    2.系爭之八十四，八十五年度贈與稅及罰鍰雖經原告提起復查、惟經被告於九十
      年十月十二日分別以北國稅法第00000000號（八十四年度）及000
      00000號（八十五年度）復查決定書決定，以系爭兩年度之贈與稅及罰鍰
      繳款書限繳日期均為九十年三月二十五日，依稅捐稽徵法第卅五條規定之復查
      期限至九十年四月廿五日已屆滿，而原告遲至九十年六月廿一日始提出復查申
      請已逾前揭法條規定之不變期間，申請復查不合，應不予受理，而作程序不合
      之「復查駁回」之決定。本案八十四、八十五年度贈與稅及罰鍰事件既經被告
      復查決定以逾行政救濟復查規定之期限五十六天（自九十年四月廿六日起至九
      十年六月廿一日止）而作程予不合之復查駁回決定在案，又原告於九十年八月
      底始發現新證據，為減少訟源乃依前揭行政程序法第一百二十八條規定提出新
      證據，請求被告查核並將系爭之八十四及八十五年度贈與稅及罰鍰撤銷，應與
      前揭行政程序法第一百廿八條規定並無不合。惟遭被告與財政部拒絕不受理顯
      與前揭規定不符。
    3.次按「為確切保護人民權益，對於僅具形式上確定力之行政處分，原處分及其
      上級官署，自仍應就實體上注意查核，如確有違法或不當，致損害人民權利或
      利益者，即應依職權撤銷變更。又於訴願之決定確定後，如發現錯誤，有損害
      原告權利或利益者亦應依職權予以糾正」。為財政部四十七台財參發第八三二
      六號令所明釋。又『一、於申請復查之法定救濟期間經過後，原處分己發生形
      式確定力，上開所定（指行政程序法第一百二十八條第二項）法定救濟期間經
      過後三個月之申請期限，即應自該時起算。但其事由發生在後或知悉在後者，
      自發生或知悉時起算。二、另按行政程序法第一百十七條規定：「違法行政處
      分於法定救濟期間經過後，被告得依職權為全部或一部之撤銷；其上級機關，
      亦得為之。‧‧‧」。如無行政程序法第一百二十八條之適用，而原處分確有
      錯誤時，除法律有特別規定外，亦可由稽徵機關依財政部四十七年台財參發第
      八三二六號令釋示本於職權辦理變更』，亦經財政部於九十一年三月二十六日
      以台財稅字第０九一０四五一七０一號函轉法務部九十一年二月二十五日法律
      字第００九００四七九七三號函釋在案，原告因申請復查經被告以逾法定之申
      請復查期限而遭程序駁回，原處分已發生形式確定力，原告自得依行政程序法
      第一日二十八條規定請求被告撤銷原處分並依原告補提之新證據就實體上重新
      審查。
    4.「關於被告官署所為地價之公告，因不能認為對原告之行政處分，但原告以陳
      情書請求被告官署修改地價，被告據以拒絕其請求之通知，則不能不認係對原
      告所為之消極處分，當非不可提起行政爭訟。受理訴願官署自應就該項通知之
      是否合法適當，就實體上審查而為決定，方為正辦，乃訴願決定及再訴願決定
      遽認為無行政處分之存在，而依程序上之理由先後駁回原告之一再訴願，實有
      未合。」。「土地登記之內容雖屬私權事項，但地政機關之登記行為或拒絕登
      記，則不能謂非行政行為，本件原告請求更正基地分割登記即變更原土地登記
      之內容，被告通知予以拒絕，此項拒絕通知，不能謂非消極之行政處分。原告
      對之不服，自得提起行政爭訟。受理再訴願官署應就該項拒絕原告請求之原處
      分之是否合法適當。予以審查決定」。分別為行政法院著有五十五年度判字第
      二二三號判例及五十六年度判字第九十七號判例可資參照。
    5.原告向往來銀行蒐証，並就所取得有關收取價金之文件，詳述如下：
      (1)八十四年度贈與稅及罰鍰：
        新竹市○○段四九六之三七地號（分割自四九六地號）一百十二平方公尺
          ，百分之六十（百分之五＋百分之十＋百分之四十五）於八十四年十二月
          二十八日出售，八十五年一月二十六日登記完成，由買主莊建興於完成登
          記後，連同地上建物０一一二三建號即坐落於新竹市○○路二十九巷五號
          房屋，共同設定最高限額抵押權六、０００、０００元予中國國際商業銀
          行（以下簡稱中國商銀），於八十五年一月三十一日向該銀行取得貸款五
          、０００、０００元後由買主莊建興將所貸之款其中一、五００、０００
          於當日同時轉入原告在該中國商銀00000000000號帳戶作為支
          付應付原告之土地價款，該收取之價款與出售當時該土地之公告現值一、
          四七八、四００元相較，尚稱相當，合於遺贈稅第十條第三項之規定，應
          無贈與或視同贈與之情事。
        新竹市○○段四九六之四０號（分割自四九六號）一百三十平方公尺，百
          分之六十（百分之五＋百分之十＋百分之四十五），同地段五一六之一號
          （分割自五一六號）十平方公尺，百分之六十（百分之五＋百分之十＋百
          分之四十五）等二筆土地，於八十四年十二月二十八日出售，八十五年三
          月十三日登記完成之後，連同地上建物０一０七七建號即坐落於新竹市○
          ○路三一號房屋由買主莊文慶提供設定最高限額抵押權一二、０００、０
          ００元予中國商銀，而於八十五年四月六日向該銀行取得貸款八、０００
          、０００元，買主莊文慶同時將所貸之款其中四、六四０、０００元轉入
          原告在該中國商銀00000000000帳戶作為支付應付原告之土地
          價款，原告所收取之土地價款顯已超過出售當時該兩筆土地之公告現值二
          、五二０、０００元（詳見八十四年度核定通知書），合於遺贈稅法第十
          條第三項之規定，應無贈與或視同贈與之情事。
        綜上事實與理由原告出售上述土地之價款均取自買主莊建興、莊文慶向中
          國商銀之抵押貸款，有該中國商銀出具之相關文件為憑，足可證明原告有
          收取價款之事實，且取得之土地價款高於出售當時之公告現值，是以應無
          贈與或視同贈與之情事，更無違反贈與稅法第四十四條之規定，謹請依行
          政程序法第一百二十八條規定將被告之原核定八十四年度贈與稅額四０五
          、六七五元及科處罰鍰四０五、六七五元予以撤銷。
      (2)八十五年度贈與稅及罰鍰：
        新竹市○○段四九六之四號（分割自四九六號）一百三十九平方公尺，百
          分之六十（百分之四十五＋百分之十＋百分之五）於八十五年一月六日出
          售，八十五年二月二十四日登記完成之後，連同地上建物０一０五０建號
          ，即坐落於新竹市○○路二十七號房屋由買主莊志強提供設定最高限額抵
          押權一二、０００、０００元予中國商銀，而於八十五年三月九日向該銀
          行取得貸款八、０００、０００元買主同時將所貸之款其中四、六五０、
          ０００元轉入原告在中國商銀00000000000帳戶作為支付應付
          原告之土地價款，原告收取之價款顯已超過出售當時該筆土地之公告現值
          二、五０二、二００元，應合乎遺贈稅法第十條第三項之規定而無贈與或
          視同贈與之情事。
        新竹市○○段四九六之四十二號（分割自四九六號）五十三平方公尺，百
          分之六十（百分之十＋百分之五＋百分之四十五），同地段四九六之四十
          一號（分割自四九六號）三十平方公尺，百分之六十（百分之十＋百分之
          五＋百分之四十五），及同地段五一六號五十七平方公尺，百分之六十（
          百分之十＋百分之五＋百分之四十五）等三筆土地於八十五年二月二十六
          日出售，八十五年四月十二日完成登記之後，連同地上建物０一０七八０
          建號即坐落於新竹市○○路三十三號房屋由買主莊立人、莊立祥提供設定
          最高限額抵押權一二、０００、０００元予中國商銀，而於八十五年五月
          二十二日向該銀行取得貸款八、０００、０００元買主莊立人、莊立祥同
          時將所貸之款其中四、六八０、０００元轉入原告在該中國商銀0000
          0000000號帳戶作為支付應付原告之土地價款，原告所收取之價款
          顯已超過出售當時該三筆土地之公告現值二、五二０、０００元（詳見八
          十五年度核定通知書），應合於遺贈稅法第十條第三項之規定，而無贈與
          或視同贈與之情事。
        綜上事實與理由原告出售上述土地之價款，均取自買主莊志強、莊立人、
          莊立祥向中國商銀之抵押貸款，有該中國商銀出具之相關文件，足可證明
          原告有收取價款之事件，且取得之土地價款高於出售當時之公告現值，是
          以應無贈與或視同贈與之情事，更無違反贈與稅法第四十四條之規定，謹
          請依行政程序法第一二八條規定將原核定八十五年度贈與稅額七三０、八
          二０元及科處罰鍰七三０、八二０元予以撤銷。
  (二)被告主張之理由：
    1.按人民對於中央或地方機關之行政處分，認為違法或不當，致損害其權利或利
      益者，固得依法提起訴願而不服其決定，再提起行政訴訟，惟所謂行政處分，
      係指中央或地方機關就公法上具體事件所為之決定或其他公權力措施而對外直
      接發生法律效果之單方行政行為而言。查本件原告因被告以九十年十二月四日
      北區國稅二第九０一五二四八七號函復略以：「經查台端已申請復查審理中，
      因尚屬行政救濟期間，仍請循復查程序辦理」等語，上開函復內容係屬單純之
      事實通知，非屬行政機關行使公權力而發生公法上效果之行政處分，原告對之
      提起行政訴訟，程序自有未合。
    2.原告因八十四年十二月二十八日及八十五年元月六日移轉土地予三親等之親屬
      ，經被告發函通知，惟原告僅檢送雙方共同聲明，載明「時間已久，單據證明
      已遺失，交易當時雙方銀貨兩訖，特此證明無誤。」，因無買賣契約書及收付
      價款資料等證明，被告遂依遺產及贈與稅法第四條規定核課本件贈與稅及罰鍰
      ，原告已依行政救濟程序提起行政訴訟，並經鈞院審理中，惟仍就同一課稅客
      體請求另依行政程序法第一百二十八條規定撤銷原處分，依該法條規定，相對
      人或利害關係人於具有一定事由時，得向被告申請撤銷原處分者，固為保護相
      對人或利害關係人之權利與行政合法性，惟基於法之安定性原則，應自法定救
      濟期間經過後三個月內，始得為之，其規範之目的，係在調和實體之真實與法
      之安定之平衡，至為灼然。是以被告所為對原告補徵其八十四年度與八十五年
      度贈與稅及罰鍰事件，該案既經鈞院審理中，仍繫屬行政救濟階段，其行政救
      濟程序尚進行中，尚未屆「自法定救濟期間，經過三個月內」之法定不變期間
      ，是以原告提起本件行政訴訟，自非法之所許。又莊朝宗與甲○○贈與稅及罰
      鍰事件，被告已依財政部九十一年七月一日壹財訴第000000000及九
      一００三三二二二號函指示，就實體部分審查是否合法妥當，並將重行處分結
      果陳報財政部，是本件已兼顧原告實體上之權利，原告提起本件訴訟並無訴之
      利益。另本件將俟行政救濟案件確定後，或參照財政部九十一年三月二十六日
      台財稅字第０九一０四五一七０一號函辦理。
    理  由
一、按「行政處分於法定救濟期間經過後，具有下列各款情形之一者，相對人或利害
    關係人得向行政機關申請撤銷。‧‧‧。」行政程序法第一百二十八第一項定有
    明文。此為重新進行行政程序之規定。而申請行政機關重新進行政程序，係請求
    其作成准予重新進行行政程序之處分，如遭拒絕，其行政訴訟之救濟方式為課予
    義務訴訟（參照，陳敏，行政法總論，八十八年十二月二版，第四五六頁），足
    見行政機關對申請行政機關重新進行政程序之拒絕，係行政處分。本件原告向被
    告依行政程序法第一百二十八條，申請撤銷上開八十四年度及八十五年度之贈與
    稅之核定及罰鍰處分，被告函復原告對八十四年度及八十五年度之贈與稅之核定
    及罰鍰處分，申請復查，並為被告復查決定駁回，尚繫屬行政救濟期間，仍請循
    訴願程序辦理等語，即是拒絕原告重新進行行政程序之申請，該拒絕為行政處分
    。原告既對該拒絕處分不服提起訴願，訴願機關即應審查原告之申請是否符合行
    政程序法第一百二十八條之要件，詎訴願決定以被告上開函復內容，係單純事實
    通知，非行政處分，而為訴願不受理決定，自有未洽。
二、被告另雖主張被告所為對原告補徵其八十四年度與八十五年度贈與稅及罰鍰事件
    ，既在本院審理中，仍繫屬行政救濟階段，其行政救濟程序尚進行中，尚未屆法
    定救濟期間云云。惟查「納稅義務人對於核定稅捐之處分不服，應依規定格式，
    敘明理由，連同證明文件，依左列規定，申請復查：一、依核定稅額通知書所載
    有應納稅額或應補徵稅額者，應於繳款書送達後，於繳款期限屆滿翌日起算三十
    日內，申請復查。」「滯納金、利息‧‧‧及罰鍰等，除本法另有規定者外，準
    用本法有關稅捐之規定。」為稅捐稽徵法第三十五條第一項第一款及第四十九條
    前段所規定。而依遺產及贈與稅法第三十條第一規定，對核定應納稅額或補徵稅
    額並無不服，僅對應繳稅額確有困難而於納稅期限內申請稽徵機關並經核定延期
    繳納，該延期繳納期間，並非稅捐稽徵法第三十五條第一項第一款之繳款期限，
    其申請復查期間，仍自繳款書所載繳款期限屆滿翌日起算三十日。本件之贈與稅
    繳款書之繳納期限均為九十年三月二十五日，該繳納稅捐之文書被告依規定於繳
    款書所載開始繳納稅捐日期前之八十九年十二月二十八日送達之事實，有原告於
    九十年六月二十一日對上開八十四年度及八十五年度贈與稅申請復查後進行訴願
    之訴願決定書二份附卷可稽，並為原告所不爭執。依照上述說明，不服上開贈與
    稅核定，申請復查之三十日法定不變期間，應自九十年三月二十六日起算，至同
    年四月二十五日屆滿，惟原告遲至九十年六月二十一日始向被告提出申請，已逾
    前揭法定不變期間，即法定救濟期間已經過。被告之主張並不可採。
三、從而，原告申請重新進行行政程序，被告拒絕其申請，該拒絕為行政處分，訴願
    機關未審查原告之申請是否符合行政程序法第一百二十八條之要件，逕以其非行
    政處分，為訴願不受理決定，尚有未洽，原告請求撤銷，為有理由，應予撤銷，
    由訴願機關就原告之申請是否符合行政程序法第一百二十八條之要件審查後作成
    決定。至原處分部分，因尚待訴願機關為實體上之審理，故本件尚無從審酌，併
    予明。
四、據上論結，本件原告之訴為有理由，爰依行政訴訟法第九十八條第三項前段，判
    決如主文。
中      華      民      國    九十二    年      四      月     十五     日
                             臺 北 高 等 行 政 法 院   第 三 庭
                                            審 判 長 法  官  姜素娥
                                                     法  官  陳國成
                                                     法  官  吳東都
右為正本係照原本作成。
如不服本判決，應於送達後二十日內，向本院提出上訴狀並表明上訴理由，如於本判
決宣示後送達前提起上訴者，應於判決送達後二十日內補提上訴理由書（須按他造人
數附繕本）。
中      華      民      國    九十二    年      四      月     十七     日
                                                     書記官  李金釵


司法院資訊處製作；財團法人民間司法改革基金會備份。
